【裁判字號】    89,訴,1077
【裁判日期】    890928
【裁判案由】    偽造文書等
【裁判全文】
臺灣高雄地方法院刑事判決                        八十九年度訴字第一七七號
    公  訴  人  臺灣高雄地方法院檢察署檢察官
    被      告  丙○○
右列被告因偽造文書等案件，經檢察官為不起訴處分（八十八年度偵緝字第五一五號
）後，告訴人聲請再議，由台灣高等法院高雄分院檢察署檢察長以八十九年度議字第
一三號命令發回，經檢察官續行偵查後提起公訴（八十九年度偵續字第三九號），本
院判決如左：
    主  文
丙○○行使偽造私文書，足以生損害於他人，處有期徒刑參月，緩刑貳年。
「軍刀小客車租賃有限公司租車（金全壘打型）契約」上偽造之「蔡君哲」署押肆枚
，均沒收之。
    事  實
一、丙○○於民國八十五年二月十七日上午八時許，至設於高雄市鼓山區○○○路二
    三五巷一號之「軍刀小客車租賃有限公司（下稱乙○○○公司）」租用自小客車
    ，因其本身並無駕駛執照，乙○○○公司因而不願出租車輛，竟基於偽造私文書
之犯意，未經其子蔡君哲之同意，擅自於租車契約上，偽簽蔡君哲之署押二枚及
    捺指印二枚，而偽造內容為願向乙○○○公司承租車輛之契約私文書，並持之交
    付予乙○○○公司，以租用金全壘打型自小客車乙輛，足生損害於蔡君哲。嗣因
    丙○○積欠乙○○○公司該自小客車租金，經乙○○○公司提起告訴，始知悉上
    情。
二、案經乙○○○公司訴由台灣高雄地方法院檢察署檢察官偵查起訴。
    理  由
一、右揭事實，業據被告丙○○坦承不諱，其於偵查及本院調查、審理程序中供稱：
    因伊本身無駕駛執照，在未經伊子蔡君哲同意下，以蔡君哲名義簽立租車契約，
    而承租自小客車，蔡君哲自始至終均不知情等語，核與證人即告訴人乙○○○公
    司代理人甲○○於偵查及本院調查程序中證述：因被告並無駕駛執照，即以其子
    名義承租等情節相符，並經證人即被害人蔡君哲於偵查中證述：伊不同意被告以
    伊名義簽立租車契約，伊係於事後始知上情等語屬實，復有上開金全壘打型租車
    契約影本乙紙附卷可稽，是被告自白核與事實相符，堪信為真實。從而，本件事
    證明確，被告上開偽造文書犯行，應堪認定。
二、核被告丙○○所為，係犯刑法第二百十六條、第二百十條之行使偽造私文書罪。
    其偽造署押為偽造私文書之部分行為，偽造私文書之低度行為，為行使偽造私文
    書之高度行為所吸收，均不另論罪。爰審酌被告之品行，其與被害人蔡君哲係父
    子關係，為租車之便而為本件犯行，所犯情節尚非重大，犯罪之手段、目的，及
    犯後坦承犯行等一切情狀，量處如主文所示之刑，以資懲儆。又被告未曾受有期
    徒刑以上刑之宣告，此有台灣高等法院被告全國前案紀錄表可查，因一時失慮，
    偶罹刑典，經此偵審程序及刑之宣告後，應知警惕，而無再犯之虞，本院認前開
    所宣告之刑，以暫不執行為適當，並宣告緩刑二年，以啟自新。至被告於「軍刀
    小客車租賃有限公司租車（金全壘打型）契約」上偽簽之「蔡君哲」署押二枚、
    指印（亦屬署押性質）二枚，均應依刑法第二百十九條沒收之。
三、另公訴意旨謂：被告丙○○意圖為自己不法之所有，於八十五年二月十七日八時
    許，至乙○○○公司，偽造其子蔡君哲之署押與之簽立租車契約，並在未付租金
    之情形下，僅持前已於同年一月三十日簽發之面額新台幣（下同）四十萬元之本
    票一紙作為擔保，以取信乙○○○公司，使乙○○○公司陷於錯誤，而交付車號
    為ＸＸ─○七八九號自小客車予丙○○。詎料，丙○○將車駛離後，音訊全無，
    其與乙○○○公司所約定之每日一千六百元之租金亦分文未付。嗣於同年四月二
    十一日，始由乙○○○公司在丙○○住處附近尋獲該車，而將已遭部分被撞毀損
    之車取回，經計算結果累欠租金十萬零八百元、已代繳之罰單三千元及修理費一
    萬二千六百元。因認被告丙○○亦涉犯刑法第三百三十九條第一項之詐欺取財罪
    嫌等語。
四、按犯罪事實應依證據認定之，無證據不得推定其犯罪事實；不能證明被告犯罪者
    ，應諭知無罪之判決，刑事訴訟法第一百五十四條、第三百零一條第一項分別定
    有明文。次按認定不利於被告之事實，須依積極證據，苟積極證據不足為不利於
    被告事實之認定，即應為有利於被告之認定，更不必有何有利之證據。又告訴人
    之指訴，係以使被告受刑事訴追為目的，是其陳述是否與事實相符，仍應調查其
    他證據以資審認，且刑法第三百三十九條第一項詐欺罪之成立，以意圖為自己或
    第三人不法之所有，以詐術使人陷於錯誤，而將本人或第三人之物交付為要件。
    所謂以詐術使人交付，必須被詐欺人因其詐術而陷於錯誤，若所用之方法不能認
    為詐術，亦不致使人陷於錯誤，即不構成該罪，最高法院分別著有三十年上字第
    八一六號、五十二年臺上字第一三○○號及四十六年臺上字第二六○號判例足資
    參照。本件公訴意旨認被告丙○○涉犯刑法三百三十九條第一項之詐欺取財罪嫌
    （依公訴意旨所述之犯罪事實，本件被告應涉犯刑法第三百三十九條第二項之詐
    欺得利罪嫌），無非以被告逾越租車期間約二月後，仍未將該車自動歸還，而係
    由告訴人尋獲取回，告訴人之指述，及衡情租用汽車均會事先約定期間，以利租
    金之計算，告訴人豈未與之約定明確之租車期間，即將車輛交付被告之理，為其
    論罪依據。
五、訊據被告丙○○固坦承於右揭時、地向告訴人即乙○○○公司租用上開自小客車
    ，並持前已簽發之四十萬元本票乙紙以為擔保，於交付該車二月後，由告訴人尋
    獲取回該車之事實不諱，惟堅決否認有何詐欺犯行，辯稱：伊共向告訴人租用過
    三次，共四部自小客車，租用系爭上開車牌號碼ＸＸ─○七八九號金全壘打型自
    小客車，雙方係口頭約定租用四個月租金共十二萬元，每月三萬元，租金支付完
    畢，該車所有權即歸伊所有，而遭部分撞毀損之車為之前租用之天王星型自小客
    車，並非系爭金全壘打型自小客車，伊並無詐欺犯意等語。經查：
  (一)被告確有於右揭時、地向告訴人即乙○○○公司租用車牌號碼ＸＸ─○七八九號
    金全壘打型自小客車，並持前已於同年一月三十日簽發之面額四十萬元本票乙紙
    作為擔保，於八十五年二月十七日交付該車，至同年四月十七日止，始由告訴人
    於其住處附近尋獲該車，業據被告供承不諱，核與告訴人即乙○○○公司代理人
    甲○○於偵查及本院調查、審理中指述情節相符，並有上開金全壘打型自小客車
    租車契約及本票影本各乙紙附卷足憑，是被告此部分自白核與事實相符，堪信為
    真實。
  (二)據被告於本院調查及審理程序中供稱：伊共向告訴人租用過三次，共四部自小客
    車等語，復據證人即告訴代理人甲○○於偵查及本院調查程序中證稱：被告先與
    其子蔡君哲前來租車，還車後，再由被告自行來租車，共租幾次伊已不記得等語
    。經核上開證詞與被告供述之情節大致相符，並有租用喜美型及金全壘打型自小
    客車之租車契約二紙在卷可按。由此可證，被告所辯上情，洵非虛詞，是被告曾
    向告訴人租用過四部自小客車之事實，應堪認定。且據證人即告訴代理人甲○○
    前述證詞可知，告訴人自始自終均認識被告丙○○本人，而無冒名蔡君哲之情事
    ，是被告並非以偽簽其子蔡君哲之署押與告訴人簽立租車契約之詐術，使告訴人
    陷於錯誤而出租該自小客車甚明，而僅係因被告無駕駛執照，故以其子蔡君哲之
    名義租車。
  (三)又據證人即告訴代理人甲○○於本院調查、審理程序中證述：租金部分僅最後一
    次租車未繳付，以前租車並無積欠租金，且因與被告認識，始方便被告於租用金
    全壘打型自小客車時，約定於還車時再算租金等語，復於本院審理程序中證陳：
    上開金全壘打型租車契約上之租車及還車日期，係伊於取回該車後，依被告實際
    使用時間加以補填等情。準此，被告並非第一次租車，前已租用過三部自小客車
    ，已如前述，且之前租金均已清償並無積欠，雖被告承租系爭金全壘打型自小客
    車，長達約二月之久並無繳付租金，且非被告主動歸還，而係由告訴人尋獲取回
    ，惟上開金全壘打型自小客車租車契約上之租車及還車之日期，係告訴人事後依
    被告實際使用時間補填，並非於訂約時雙方約定填載，而衡情租用汽車均會事先
    約定期間，以利租金之計算，然告訴人卻未於租約中約定明確之租車期間，並參
    以系爭金全壘打型自小客車於租用時，已有約八年之車齡，且告訴人為經營自小
    客車租賃業者，果真僅約定出租幾日，何以於被告使用系爭自小客車長達二月之
    久，均未報案或告訴被告侵占犯行？綜據上情以觀，系爭自小客車顯非僅約定出
    租被告數日，是被告所辯：租用系爭上開車牌號碼ＸＸ─○七八九號金全壘打型
    自小客車，雙方口頭約定租用四個月租金共十二萬元，每月三萬元，租金支付完
    畢，該車所有權即歸伊所有等語，尚與上揭所述情節相符，亦堪信實。從而，本
    件應係被告經常至告訴人處租車，相互認識後，基於雙方之利益，告訴人始將已
    有車齡約八年之金全壘打型自小客車，以融資租賃之方式，約定被告分四個月給
    付租金，每月三萬元，共計十二萬元，於租金繳畢時該車所有權歸被告所有，惟
    因被告事後並未按期繳付租金，亦未歸還該車，告訴人因而提起本件告訴。準此
    ，尚難認被告有何意圖為自己不法之所有，施用詐術之情事，是被告所為尚與刑
    法第三百三十九條第二項詐欺得利之構成要件有間。
  (四)而關於代繳之罰單及修理費部分，亦屬被告租用車輛因自己事故應負擔之費用，
    而由告訴人代為墊繳，縱事後被告遲未清償，亦係民事債務不履行之問題，要與
    詐欺罪無涉，並敘明之。
  (五)綜上所述，被告雖確有租用上開金全壘打型自小客車，於交付二月後，始由告訴
    人尋獲取回該車，積欠租金，並由告訴人代繳罰單，及所承租之自小客車中有因
    事故而毀損之事實，然既未施用任何詐術以使告訴人陷於錯誤，雖其事後未能清
    償租金等款項，惟其於承租自小客車之初，並無為自己不法所有之詐欺意圖可言
    ，告訴人於交付上開金全壘打型自小客車時，亦無陷於錯誤之情形，縱被告尚欠
    租金等款項未清償完畢，亦應屬民事債務糾葛。依上所述，公訴人及告訴人之指
    述均尚不足以證明被告犯罪。此外，復查無其他積極證據足以證明被告確有詐欺
    之犯行，揆諸首揭法條及判例意旨，本應為無罪之諭知，惟公訴意旨既認此部分
    亦與前開論罪科刑部分有方法結果之牽連犯關係，故不另為無罪之諭知，附此敘
    明。
據上論斷，應依刑事訴訟法第二百九十九條第一項前段，刑法第二百十六條、第二百
十條、第二百十九條，判決如主文。
本案經檢察官洪信旭到庭執行職務。
中      華      民      國      八十九    年      九    月    二十八    日
                                  臺灣高雄地方法院刑事第六庭
                                      審判長法  官  莊崑山
                                            法  官  趙家光
                            法  官  洪榮家
右為正本，係照原本作成。
如不服本判決，應於送達後十日內，向本院提出上訴狀。
                                            書記官  黃中旗
中      華      民      國      八十九    年      九    月    二十八    日
附錄本案論罪科刑法條全文：
刑法第二百十條：
  偽造、變造私文書，足以生損害於公眾或他人者，處五年以下有期徒刑。
刑法第二百十六條：
  行使第二百十條至第二百十五條之文書者，依偽造、變造文書或登載不實事項或使
  登載不實事項之規定處斷。
刑法第二百十九條：
  偽造之印章、印文或署押，不問屬於犯人與否，沒收之。


司法院資訊處製作；財團法人民間司法改革基金會備份。
